【裁判字號】    99,刑智上易,46
【裁判日期】    991011
【裁判案由】    違反著作權法
【裁判全文】
智慧財產法院刑事判決
                                  99年度刑智上易字第46號
上  訴  人  臺灣臺北地方法院檢察署檢察官
被      告  甲○○
選任辯護人  徐則鈺律師
上列上訴人因被告甲○○違反著作權法案件，不服臺灣臺北地方
法院97年度易字第3597號，中華民國99年3 月18日第一審判決（
起訴案號：臺灣臺北地方法院檢察署97年度偵字第2780號），提
起上訴，本院判決如下：
    主  文
上訴駁回。
    理  由
一、公訴意旨略以：被告甲○○係搖滾帝國音樂事業有限公司（
    設臺北市○○區○○路81號，下稱搖滾帝國公司）負責人，
    明知如附表一、二所示歌曲，分屬華納國際音樂股份有限公
    司（下稱華納國際音樂公司）、金牌大風音樂文化股份有限
    公司（下稱金牌大風音樂公司，原名為科藝百代股份有限公
    司，嗣於97年8月26日始更名）、臺灣索尼音樂股份有限公
    司（下稱臺灣索尼音樂公司，原名新力博德曼音樂娛樂股份
    有限公司，嗣於98年2月12日始更名）、環球國際唱片股份
    有限公司（下稱環球國際唱片公司）擁有著作財產權之錄音
    著作，未經該等著作權人同意，不得擅自散布著作原件及其
    重製物。詎其仍於民國96年間某日起，擅自自巴西、香港等
    地輸入如附表一、二所示正版音樂光碟及盜版音樂光碟後，
    隨即於上址搖滾帝國公司內公開陳列並散布如附表一、二所
    示之著作財產權之音樂光碟，供不特定消費者選購。嗣經上
    開著作權人發現報警於同年10月2日，在上址搜索查獲，並
    扣得如附表一所示之平行輸入之正版音樂光碟共110張及附
    表二所示未經合法授權之盜版音樂光碟共162張，因認被告
    涉犯有著作權法第91條之1第1項、第2項、第3項之罪嫌等語
    。
二、按告訴乃論之罪，未經告訴者，應諭知不受理之判決，刑事
    訴訟法第303條第3款定有明文。次按，著作權法第100條雖
    規定：「本章之罪，須告訴乃論。但犯第91條第3項及第91
    條之1第3項之罪，不在此限」。又「明知係侵害著作財產權
    之重製物而散布或意圖散布而公開陳列或持有者，處3年以
    下有期徒刑，得併科新臺幣7萬元以上75萬元以下罰金。犯
    前項之罪，其重製物為光碟者，處6月以上3年以下有期徒刑
    ，得併科新臺幣20萬元以上200萬元以下罰金。但違反第87
    條第4款規定輸入之光碟，不在此限。」，著作權法第91條
    之1第2項、第3項亦定有明文，依93年9月1日修正公布著作
    權法第91條之1第3項之立法理由載明：「按非法進口之真品
    ，法律定位上仍屬侵害著作財產權之重製物，但究與盜版品
    有別，擬予鬆綁，爰增列但書，回歸第100條本文告訴乃論
    ，另在罰責刑度上，適用第2項規定之刑度，較第3項規定刑
    度輕，以求立法之衡平」，是以倘明知係違反第87條第4款
    規定而輸入之光碟（即未經著作財產權人同意而輸入著作原
    件或其重製物）而散布或意圖散布而公開陳列或持有，即應
    依著作權法第91條之1第2項之規定處罰，並依同法第100條
    之規定，屬告訴乃論之罪。
三、本院查：
  (一)扣案如附表一所示之音樂光碟均係於國外經著作權人授權重
    製而輸入之真品等情，業經證人即財團法人國際唱片交流基
    金會之職員乙○○於警詢中證述甚詳（見偵卷第49頁至第50
    頁），且為檢察官所不爭（見原審卷第37頁），自堪予認定
    。至如附表二所示之音樂光碟，檢察官認係屬盜版音樂光碟
    ，而非於國外經著作權人授權重製之真品，無非以告訴代理
    人乙○○於警訊之指訴，證人吳逢明、林奕廷、鄧志明、謝
    欣榮之證述為其佐證，然查：
  1.按告訴人之指訴，係以使被告受刑事訴追為目的，是以告訴
    人之指訴為證據方法，除其指訴須無瑕疵，且應有查與事實
    相符之佐證，始得資為判決之基礎，此有最高法院52年台上
    字第1300號及61年台上字第3099號判例要旨可資參照，告訴
    代理人乙○○於警訊之指訴既係使被告受刑事訴追為目的，
    依上開說明，即須有與事實相符之佐證，始得資為判決之基
    礎。
  2.其次，證人即臺灣索尼音樂公司業務代表林奕廷於偵查中係
    以扣案光碟外盒封面及封底之印刷粗糙，且無法目測分辨CD
    背面識別碼，而認定扣案如附表二所示由環球國際唱片公司
    發行之音樂光碟係仿冒品（見偵卷第137頁），證人即金牌
    大風公司之國外部資深協調行銷企畫經理謝欣榮則係以CD封
    面印刷及CD圓盤正面印刷粗糙且字體模糊，而認定扣案如附
    表二所示由臺灣索尼音樂公司發行之音樂光碟係仿冒品（見
    偵卷第137頁），證人即華納國際音樂公司業務總監鄧志明
    亦係以印刷清晰與否、CD背面條碼是否模糊及CD內碼與正版
    是否相同，而認定扣案如附表二所示由華納國際音樂公司發
    行之音樂光碟係仿冒品（見偵卷第137頁），是以上開證人
    均係以單純目測扣案如附表二所示音樂光碟之外盒及圓盤印
    刷是否清晰及CD內碼與告訴人等所販賣之同名CD內碼是否相
    同作為判斷上述光碟是否為經著作權人於國內外授權重製之
    真品之依據。惟證人謝欣榮於偵查中另證稱：我們有問過大
    陸的公司，他們確實有生產這一款CD，平行輸入大陸印刷的
    CD 比台灣差一點等語（見偵卷第137頁），而證人即環球國
    際唱片公司業務經理吳逢明於偵查中證稱：MARILYN MANSON
    之「LEST WE FORGET」專輯及NIRVANA之「UNPLUGGED IN NY
    」專輯係仿冒品，伊認為它印刷粗糙且CD碼與正版不同，但
    是否係仿冒品要帶回公司比對等語（見偵卷第137頁），惟
    嗣後環球國際唱片公司則出具之CD鑑識證明載明：MARILY N
    MANSON「LEST WE FORGET」專輯及NIRVANA之「UNPLUGGED
    IN NY」專輯係平行進口之音樂光碟等情（見偵卷第151頁）
    ，且上開證人於偵查中均證稱：各個國家所販賣之CD可能由
    不同工廠生產印刷（見偵卷第138頁），證人吳逢明亦於原
    審證稱：扣案CD其他國家也會生產，但模具不會一樣等語（
    見原審卷第94頁），則告訴人所販賣之CD真品既可能係由不
    同國家之不同工廠以不同模具生產印刷，且部分地區製造印
    刷之真品品質確可能劣於在我國製造印刷之真品，模具碼亦
    有所不同，自難僅憑上開證人單純以目測方式辨識扣案如附
    表二所示光碟之外盒及圓盤印刷是否清晰及CD內碼等外觀即
    認定上述光碟係未經著作權人於國內外授權重製之盜版品。
  3.再者，環球國際唱片公司雖曾於偵查中出具鑑識證明書認附
    表二編號20號所示Gwen Stefani之「The Sweet Escape」音
    樂光碟係於西元2006年12月發行，惟該公司於西元2006年下
    半年即全球統一規定母版加刻4個LOGO，而該音樂光碟並無
    上述LOGO，故鑑定認定為仿冒商品（見偵卷第151頁），惟
    依上開鑑識證明書所示，上開音樂光碟確有印製模具碼ifpi
    017，然因告訴人環球國際唱片公司並無進口版可資比對，
    故係以光碟片內環無上述LOGO而認定係仿冒品，亦據證人吳
    逢明於原審結證無訛（見原審卷第94頁反面）。然查，附表
    二編號20號所示音樂光碟之發行時間僅有證人吳逢明所提出
    之電腦列印資料可佐（見原審卷第105至105-1頁），上開資
    料係我國環球國際唱片公司之資料，故僅能佐證上開音樂光
    碟於我國發行之時間，尚難用以佐證該音樂光碟於其他國家
    發行時間，自難僅因該光碟片內環未依公司內部規定加刻LO
    GO 即認定係未經著作權人於國內外授權重製之盜版品。
  4.綜上，扣案如附表一所示音樂光碟確係於國外經著作權人授
    權重製而輸入之真品，業如前述，檢察官所提出之證據尚無
    從使本院就扣案如附表二所示音樂光碟係未經著作權人於國
    內外授權重製之盜版品，被告復提出其於96年6月間在Amazo
    n.com網站購買如附表二編號2音樂光碟之交易紀錄（見警卷
    第32-34頁）及與第三人百利康貿易有限公司於96年6月30日
    所簽訂之託售寄賣合約書載明託售附表二編號4、7、8、10
    、13、14、17至20等音樂光碟（見警卷第38-42頁），則被
    告所辯扣案如附表一、二所示光碟均係伊於國外平行輸入之
    真品，尚非無據，是被告公開陳列並散布上開光碟，其所涉
    係違反著作權法第91條之1第2項之罪嫌，依著作權法第100
    條之規定即屬告訴乃論之罪。
  (二)本件告訴人是否具有告訴權：
  1.按「著作財產權人得授權他人利用著作，其授權利用之地域
    、時間、內容、利用方法或其他事項，依當事人之約定；其
    約定不明之部分，推定為未授權。」、「專屬授權之被授權
    人在被授權範圍內，得以著作財產權人之地位行使權利，並
    得以自己名義為訴訟上之行為。著作財產權人在專屬授權範
    圍內，不得行使權利。」，著作權法第37條第1項、第4項分
    別定有明文。次按，著作權之授權利用，有專屬授權與非專
    屬授權之分。非專屬授權，著作財產權得授權多人，不受限
    制；專屬授權，則係獨占之許諾，著作財產權人不得再就同
    一權利更授權第三人使用，甚至授權人自己亦不得使用該權
    利。專屬授權之被授權人於其被授權之範圍內既獨占利用著
    作財產權，則其權利之被侵害與原著作財產權人之權利被侵
    害，並無不同，自係犯罪之直接被害人，而得依法提起告訴
    或自訴（最高法院86年台上字第3612號刑事判決參照），是
    著作財產權倘授權他人利用其著作，僅專屬授權之被授權人
    在被授權範圍內，始得以著作財產權人之地位依法行使刑事
    告訴權。至獨家授權，則非專屬授權，僅係著作財產權人於
    授權他人後，同時負有不得再行授權第三人之義務，並未排
    除著作財產權人自行行使權利，核與專屬授權係指著作財產
    權人於授權範圍內不僅不得再行授權第三人，其亦不得自行
    行使權利有別（最高法院98年度台上字第7616號刑事判決參
    照）。
  2.辯護人辯稱：如附表一、二所示音樂著作之著作財產權人均
    係告訴人於國外之母公司等語，經核與告訴代理人乙○○於
    本院所述相符（見本院卷第37頁），檢察官雖陳稱：告訴人
    於提出本件告訴時即已取得國外母公司之專屬授權，僅係未
    簽立書面授權契約等語，惟查，告訴代理人乙○○於本院供
    稱：我們目前有取得2 家的專屬授權，這是現在才簽訂，而
    非提起本件告訴時簽訂，國外母公司錄音著作產品授權在臺
    灣子公司發行都是先前業界習慣的授權方式，所以沒有特別
    簽專屬授權契約。至於華納國際音樂公司及環球國際唱片公
    司之國外母公司迄今均無法出具聲明書等語（見本院卷第37
    、53頁），並據其提出宣誓書（Affidavit ）2 份為證，經
    核閱告訴代理人乙○○所提出之宣誓書，其一係由美商Sony
    Music Entertainment 於西元2010年5 月13日所出具，並聲
    明自各該錄音著作發行日起專屬授權臺灣索尼音樂公司（So
    ny Music Entertainment Taiwan Ltd.）在臺灣重製、輸入
    、販賣、散布如附表二編號2 至5 之錄音著作（見本院卷第
    41頁），其二係由英EMI Group Limited 於西元2010年5月2
    6日所出具，並聲明自各該錄音著作發行日起專屬授權金牌
    大風音樂公司（Gold Typhoon Music Co.Ltd.）在臺灣重製
    、輸入、販賣、散布如附表二編號10至15之錄音著作（見本
    院卷第41、42、44、45頁），益徵如附表一、二所示音樂著
    作之著作財產權人確非告訴人，而係其國外母公司。其次，
    經本院依職權調查告訴人之公司登記資料，上開4 家公司均
    係依我國公司法所設立，此有公司登記資料附卷可佐（見本
    院卷第77-114頁），足證告訴人並非上述國外母公司在我國
    之分公司，縱告訴人公司之董監事部分係外國自然人或外國
    法人，惟告訴人與上述國外母公司之法人人格既非同一，告
    訴人仍須經專屬授權始得以著作財產權人之地位依法行使刑
    事告訴權。次查，財團法人臺灣唱片出版事業基金會出具之
    錄音著作發行相關證明文件（見原審卷第166-187 頁），僅
    得用以證明告訴人確有在我國重製及散布如附表一、二所示
    音樂著作之權利，尚不足以佐證其究係專屬被授權人或非專
    屬被授權人。縱如告訴代理人所述，國外母公司之錄音著作
    僅授權臺灣子公司發行係業界習慣之授權方式，然其約定究
    係專屬授權抑或獨家授權，即非明確，依上揭規定，即無從
    推定係專屬授權。至上開宣誓書均係本案繫屬於本院後始臨
    訟製作，復無其他客觀證據可資佐證於告訴人提起本件告訴
    時，著作財產權人確已專屬授權告訴人在我國輸入、販賣及
    散布如附表一、二所示音樂著作，其提起本件告訴即非合法
    ，準此，原審認定本案告訴不合法，並無違誤。
四、從而，原審以如附表一、二所示光碟均係自國外平行輸入之
    真品，被告公開陳列並散布上開光碟，其所涉係違反著作權
    法第91條之1第2項之罪嫌，依著作權法第100條之規定係屬
    告訴乃論之罪，惟本案之告訴不合法，而為不受理判決之諭
    知，核無不當。檢察官上訴仍執陳詞，指摘原判決不當，請
    求撤銷改判，為無理由，應予駁回。
據上論斷，應依刑事訴訟法第368條、第373條，判決如主文。
本案經檢察官鍾鳳玲到庭執行職務。
中    華    民    國    99    年    10    月   11     日
                    智慧財產法院第一庭
                          審判長法  官  李得灶
                                法  官  王俊雄
                                法  官  林欣蓉
上列正本證明與原本無異。
不得上訴。
中    華    民    國    99    年    10    月   11     日
                                書記官  周其祥
附表一：
┌──┬─────────┬──────────┬─────────┬──┐
│編號│  音樂光碟名稱    │被侵害歌曲名稱      │發   行   公   司 │片數│
├──┼─────────┼──────────┼─────────┼──┤
│ 1  │MEGADETH:UNITED   │Sleepwalker         │華納國際音樂公司  │ 23 │
│    │ABOMINATIONS      │                    │                  │    │
├──┼─────────┼──────────┼─────────┼──┤
│ 2  │街頭霸王: 同名專輯│Punk                │金牌大風音樂公司  │ 3  │
├──┼─────────┼──────────┼─────────┼──┤
│ 3  │電台司令: 失憶    │失憶                │金牌大風音樂公司  │ 4  │
├──┼─────────┼──────────┼─────────┼──┤
│ 4  │NINE INCH NAILS:  │The downward spiral │環球國際唱片公司  │ 7  │
│    │THE DOWNWARD      │                    │                  │    │
│    │SPIRAL            │                    │                  │    │
├──┼─────────┼──────────┼─────────┼──┤
│ 5  │MARILYN MANSON:   │LEST WE FORGET THE  │環球國際唱片公司  │ 6  │
│    │LEST WE FORGET    │BEST OF             │                  │    │
│    │THE BEST OF       │                    │                  │    │
├──┼─────────┼──────────┼─────────┼──┤
│ 6  │METALLICA:RIDE THE│Ride the lightning  │環球國際唱片公司  │ 3  │
│    │LIGHTNING         │                    │                  │    │
├──┼─────────┼──────────┼─────────┼──┤
│ 7  │GUNS N' ROSES:    │GREATEST HITS       │環球國際唱片公司  │ 10 │
│    │GREATEST HITS     │                    │                  │    │
├──┼─────────┼──────────┼─────────┼──┤
│ 8  │METALLICA:VERTIGO │ VERTIGO            │環球國際唱片公司  │ 9  │
│    │                  │                    │                  │    │
├──┼─────────┼──────────┼─────────┼──┤
│ 9  │NIRVANA: UNPLUGGED│ UNPLUGGED IN NEW   │環球國際唱片公司  │ 4  │
│    │IN NEW YORK       │ YORK               │                  │    │
├──┼─────────┼──────────┼─────────┼──┤
│ 10 │NIRVANA: SLIVER   │SLIVER THE BEST OF  │環球國際唱片公司  │ 3  │
│    │THE BEST OF THE   │THE BOX             │                  │    │
│    │BOX               │                    │                  │    │
├──┼─────────┼──────────┼─────────┼──┤
│ 11 │METALLICA:        │St‧anger           │環球國際唱片公司  │ 3  │
│    │ST‧ANGER         │                    │                  │    │
├──┼─────────┼──────────┼─────────┼──┤
│ 12 │METALLICA:GARAGE  │GARAGE INC          │環球國際唱片公司  │ 1  │
│    │INC               │                    │                  │    │
├──┼─────────┼──────────┼─────────┼──┤
│ 13 │NIRVANA:IN UTERO  │IN UTERO            │環球國際唱片公司  │ 5  │
│    │                  │                    │                  │    │
├──┼─────────┼──────────┼─────────┼──┤
│ 14 │METALLICA:KILL'EN │KILL'EN ALL         │環球國際唱片公司  │ 8  │
│    │ALL               │                    │                  │    │
├──┼─────────┼──────────┼─────────┼──┤
│ 15 │METALLICA:SOME    │Some kind of monster│環球國際唱片公司  │ 2  │
│    │KIND OF MONSTER   │                    │                  │    │
├──┼─────────┼──────────┼─────────┼──┤
│ 16 │GUNS N' ROSES:    │ New rose           │環球國際唱片公司  │ 9  │
│    │THE SPAGHETTI     │                    │                  │    │
│    │INCIDENT？        │                    │                  │    │
├──┼─────────┼──────────┼─────────┼──┤
│ 17 │GUNS N' ROSES :   │Right next door to  │環球國際唱片公司  │ 9  │
│    │USE YOU ILLUSIONI │hell                │                  │    │
└──┴─────────┴──────────┴─────────┴──┘
附表二：
┌──┬──────────┬──────────┬─────────┬──┐
│編號│  音樂光碟名稱      │被侵害歌曲名稱      │發行公司          │片數│
├──┼──────────┼──────────┼─────────┼──┤
│ 1  │EVANESCENCE FALLEN  │Going under         │臺灣索尼音樂公司  │ 3  │
├──┼──────────┼──────────┼─────────┼──┤
│ 2  │G3: LIVE IN TOKYO   │Glasgow kiss        │臺灣索尼音樂公司  │ 1  │
├──┼──────────┼──────────┼─────────┼──┤
│ 3  │AVRIL LAVIGNE: THE  │I can do better     │臺灣索尼音樂公司  │ 1  │
│    │BEST DAMN THING     │                    │                  │    │
├──┼──────────┼──────────┼─────────┼──┤
│ 4  │STEVE VAI: SOUND    │Kill the guy with   │臺灣索尼音樂公司  │ 39 │
│    │THEORIES VOL.I&II   │the ball            │                  │    │
├──┼──────────┼──────────┼─────────┼──┤
│ 5  │STEVE VAI: FIRE     │There's a fire in   │臺灣索尼音樂公司  │ 4  │
│    │GARDEN              │the house           │                  │    │
├──┼──────────┼──────────┼─────────┼──┤
│ 6  │LINKIN PARK:MINUTES │Wake                │華納國際音樂公司  │ 6  │
│    │TO MIDNIGHT         │                    │                  │    │
├──┼──────────┼──────────┼─────────┼──┤
│ 7  │DREAM THEATER：     │Forsaken            │華納國際音樂公司  │ 47 │
│    │SYSTEMATIC CHAOS    │                    │                  │    │
├──┼──────────┼──────────┼─────────┼──┤
│ 8  │THE BEST OF THE     │Riders on the storm │華納國際音樂公司  │ 6  │
│    │DOORS               │                    │                  │    │
├──┼──────────┼──────────┼─────────┼──┤
│ 9  │SMASHING PUMPKINS:  │doomsday            │華納國際音樂公司  │ 6  │
│    │ZEITGEIST           │                    │                  │    │
├──┼──────────┼──────────┼─────────┼──┤
│ 10 │THE BEATLES LOVE    │Because             │金牌大風音樂公司  │ 1  │
│    │                    │                    │                  │    │
├──┼──────────┼──────────┼─────────┼──┤
│ 11 │KORN                │Intro               │金牌大風音樂公司  │ 10 │
├──┼──────────┼──────────┼─────────┼──┤
│ 12 │RADIOHEAD:PABLO     │You                 │金牌大風音樂公司  │ 4  │
│    │HONEY               │                    │                  │    │
├──┼──────────┼──────────┼─────────┼──┤
│ 13 │PINK FLOYD: THE WALL│Nobody home         │金牌大風音樂公司  │ 3  │
│    │                    │                    │                  │    │
├──┼──────────┼──────────┼─────────┼──┤
│ 14 │PINK FLOYD：        │Obscured by clouds  │金牌大風音樂公司  │ 3  │
│    │OBSCURED BY CLOUDS  │                    │                  │    │
├──┼──────────┼──────────┼─────────┼──┤
│ 15 │PINK FLOYD:DARK     │Speak to me         │金牌大風音樂公司  │ 3  │
│    │SIDE OF THE MOON    │                    │                  │    │
├──┼──────────┼──────────┼─────────┼──┤
│ 16 │METALLICA:MASTER OF │Master of puppets   │環球國際唱片公司  │ 4  │
│    │PUPPETS             │                    │                  │    │
├──┼──────────┼──────────┼─────────┼──┤
│ 17 │NIRVANA:INCESTICIDE │INCESTICIDE         │環球國際唱片公司  │ 4  │
│    │                    │                    │                  │    │
├──┼──────────┼──────────┼─────────┼──┤
│ 18 │MARILYN MANSON：EAT │If I was your       │環球國際唱片公司  │ 8  │
│    │ME,DRINK ME         │vampire             │                  │    │
├──┼──────────┼──────────┼─────────┼──┤
│ 19 │GUNS N'ROSES: USE   │Civil war           │環球國際唱片公司  │ 6  │
│    │YOUR ILLUSION II    │                    │                  │    │
├──┼──────────┼──────────┼─────────┼──┤
│ 20 │GWENSTEFANI:THE     │The sweet escape    │環球國際唱片公司  │ 3  │
│    │SWEET ESCAPE        │                    │                  │    │
└──┴──────────┴──────────┴─────────┴──┘


司法院資訊處製作；財團法人民間司法改革基金會備份。
